臺灣高等法院臺中分院刑事判決　　 95年度上更(一)字第348號
上　訴　人
即　自訴人　建杰建設有限公司
代　表　人　己○○
輔　佐　人　甲○○
自訴代理人　林益輝律師
被　　　告　丙○○
　　　　　　戊○○
　　　　　　丁○○
　　　　　　乙○○
上列上訴人因被告等偽造文書案件，不服臺灣臺中地方法院93年
度自更字第21號，中華民國93年12月27日第一審判決，提起上訴
，判決後，經最高法院發回更審，本院判決如下：
    主  文
上訴駁回。
    理  由
一、自訴意旨稱：自訴人建杰建設有限公司（下稱自訴人，代表
    人王耀震）於民國（下同）82年間，在其所有坐落台中市○○區○○段250號之土地，設計建造地下一層、地上七層，
    共二十二戶樓房一棟（即門牌台中市○○路○段58之1號）
    ，於83年11月22日建築完成，取得使用執照。公司業務雖登
    記王耀震為負責人，但實際上均由王耀震之母己○○操作執
    行。詎被告丙○○見己○○經驗不足，竟意圖為自己不法之
    所有，以介紹土地代書即被告戊○○辦理大樓保存登記為名
    ，要求己○○交付公司負責人印鑑及該建物使用執照予被告
    戊○○，經被告戊○○先後於83年12月6日、及同年月7日簽
    具收據收受。被告戊○○於84年2月23日代理辦妥第一次登
    記後，非但不返還有關證件資料，反與被告丙○○勾結，盜
    領自訴人印鑑證明，於84年3月14日，將前述建物一樓，以
    「買賣」為原因，移轉登記予被告丙○○所有。己○○發覺
    後，與被告丙○○、戊○○理論，被告丙○○乃出具切結書
    ，佯應允交付部分房屋及土地價款，而以總價新台幣（下同
    ））二千一百六十萬元承受，並承諾將原以該土地為擔保，
    為債權人江素貞及第七信用合作社設定之抵押債權塗銷，但
    終未履行。另被告乙○○、丁○○與丙○○復相互勾結，未
    經自訴人同意，擅以原始取得為名，登記被告乙○○為該建
    物六、七樓之所有權人。被告丙○○並勾串土地代書被告丁○○辦理所有權登記，迄今仍未將前開抵押權塗銷。因認被
    告等牽連涉犯刑法第216條、第210條行使偽造私文書罪、第
    214條使公務員登載不實罪、第342條第1項背信罪及同法第
    339條第1項詐欺罪等罪嫌云云。
二、訊據被告丙○○、戊○○、丁○○、乙○○等人均堅決否認
    有何偽造文書等犯行，被告丙○○辯稱：上開建物一樓確係
    經由自訴人同意，始辦理過戶登記予伊名下，此有84年3月6
    日之同意書可證，且伊與自訴人間確有債權債務關係，雙方
    遂於85年3月25日於律師事務所達成協議，由被告承擔自訴
    人於第七信用合作社債務合計二千一百六十萬元，扣除自訴
    人公司已移轉登記予伊名下之房地，抵債一千三百六十萬元
    ，自訴人仍需設定八百萬元之抵押權給伊，嗣因雙方顧及伊
    有代墊相關稅金之約定，乃多設定五十萬元，合計應設定抵
    押權八百五十萬元。自訴人前開銀行債務由伊承受後，伊持
    續繳息，足認伊並無不法詐欺意圖，亦無自訴人所稱背信、
    偽造文書等犯行等語。被告丁○○辯稱：伊係單純受己○○
    之託處理房地移轉登記事宜，至有關己○○、自訴人與丙○○間之債權債務關係，均與伊無涉，自無自訴人所指之上開
    犯行等語。被告戊○○辯稱：伊亦係單純受己○○之託，辦
    理「摩登精品」包括上開建物之第一次保存登記事宜，伊均
    依法辦理，伊將上開建物一樓辦理登記予丙○○名下，亦確
    經自訴人同意，有該同意書、協議書可稽，自無自訴人所指
    稱勾結丙○○等人，擅自辦理過戶，共同涉犯偽造文書等之
    事等詞。被告乙○○則辯稱：本件實際係由操控自訴人公司
    之己○○出面向伊借款四百萬元，為擔保該債權，己○○乃
    同意將興建中之上開建物六、七樓各四間套房，變更伊為起
    造人，自訴人並與伊訂有房屋買賣預定契約書，其後上開房
    屋興建完成後，始依約辦理第一次保存登記予伊名下，並非
    伊勾結丙○○等人擅自辦理過戶手續。而嗣自訴人、己○○
    並未依約返還上開借款，該建物始無法再移轉登記回自訴人
    名下，伊並未違約，亦無自訴人所稱上開不法行徑等語。
三、經查：
  (一)本件系爭84年3月6日同意書（臺灣臺中地方法院檢察署85年
    度偵字13627號卷119頁）上載明：「本公司（指自訴人）同
    意將座落台中市○○路○段58之1號（建號3047）建物一樓
    ，過戶給丙○○先生，此據。同意人：建杰建設有限公司負
    責人甲○○」等語，而上開建物確於84年3月14日，以買賣
    為原因登記予被告丙○○，有建物登記簿謄本附卷可憑（同
    上偵查卷第91頁）。雖自訴人指上開同意書及其上甲○○之
    指印為被告丙○○所偽造云云，然經檢察官採取己○○之子
    甲○○之指紋連同上開同意書，囑託內政部刑事警察局鑑定
    結果，認為二者指紋相同，有該鑑定書在卷足稽（同上偵查
    卷第189頁），而按依我國標準指紋鑑定標準，二指紋間應
    找出有十二處以上特徵相同者，始判定為相同之指紋，相較
    於其他國家係採取嚴格之標準，足見該同意書確係甲○○代
    表自訴人所書立無誤；自訴代理人於本院要求再行鑑定同意
    書上是否先捺有甲○○之指印，其後再在該指印上被簽上甲○○之姓名乙節，因指紋係甲○○所捺，已經鑑定明確，則
    其上甲○○簽名之先後及簽名是否甲○○自簽，均不影響於
    該同意書之真正，蓋以指紋不可代捺，而簽名則可委人代簽
    ，是以簽名之先後及是否甲○○自簽之問題，尚無再行鑑定
    之必要，併此敘明。另證人陳浩華律師於偵查中到庭證稱：
    「84年3、4月時己○○曾委託我與被告丙○○談買賣房屋之
    事，當時房屋已過戶在丙○○名下，我過去是談買回條款之
    事，從來沒有聽過是偷過戶之事，這一年多來，他們二造亦
    常至我律師事務所，也沒有聽說過一樓有偷過戶之事」等語
    （同上偵查卷第133頁），另自訴人前對被告丙○○等人提
    起告訴時，先指稱：「丙○○竟未繳款就辦理產權移轉登記
    」（同上偵查卷第1、2頁，85年7月18日告訴狀），復補充
    告訴指摘：「丙○○介紹土地代書戊○○辦理保存登記，串
    通戊○○盜領建杰公司印鑑證明，盜過戶上址房屋及四樓Ａ
    棟建物產權」等情（同上偵查卷第6、7頁，85年8月26日補
    充理由狀），惟查被告丙○○與王己○○間有債權債務之關
    係存在，據王己○○於臺灣臺中地方法院檢察署85年偵字第
    12875號偵查中自承：「我向丙○○借一千二百萬元，而我
    將一樓房子土地、二樓的房地賣給周，他要負責第二順位的
    抵押權」，並稱：「我們是在陳浩華律師那裡談的，談好後
    才請律師作見證，並請他寫協議書」等語（臺灣臺中地方法
    院檢察署85年度偵字第12875卷第20至22頁），律師陳浩華
    亦供述確有代為書寫協議書之事屬實，並有王己○○於該案
    偵查中所提出由其持有之上開於85年3月26日陳浩華律師代
    筆之該協議書影本附卷可稽（上開偵查卷第20頁反面至22頁
    、第36頁、偵字第13627號卷第8頁），而依該協議書上載明
    ：「立協議書人建杰建設有限公司（法代甲○○，以下稱甲
    方），丙○○（以下稱乙方），雙方同意就債權債務問題達
    成協議‧‧‧一、甲方同意將座落台中市○○區○○段第
    0250 地號及其上建物第壹、貳樓房屋全部售予乙方，『其
    中壹樓部分業已移轉乙方，甲方不得再行買回』，貳樓部分
    相關過戶文件，甲方同意於85年3月26日交予乙方，以利乙
    方辦理轉讓，乙方同意甲方抵銷債務新臺幣二千一百六十萬
    元，尚積欠乙方部分，由前揭土地設定新臺幣九百萬元（抵
    押權）予乙方‧‧‧」等語，另參諸當時自訴人之代理人己○○簽名之收據載明：「茲收到八十萬元正，本債務人向丙○○前借茲（一千三百二十萬元正總計債務為一千四百萬元
    正）84年6月18日」，亦有該借據、本票影本在卷可證（同
    上偵查卷第14、15頁），足徵自訴人確有積欠被告丙○○借
    款債務，且自訴人為上開協議時，並已明知系爭房屋即台中
    市○○路○段58之1號一樓，業已移轉登記予被告丙○○之
    情事至明，其事後否認知情，並指摘被告丙○○等人勾串過
    戶，顯屬無稽。至王己○○指被告戊○○有利用保管之印章
    ，盜領印鑑證明於84年3月14日將前述建物一、二樓，以「
    買賣」為原因移轉登記予丙○○，但簽約當時，上開二樓建
    物所有權人係李佩貞，並非王己○○所有，王己○○不可能
    同意將上開建物全部售予丙○○，因認上述協議書係丙○○
    所偽造，並請求將該協書送鑑定云云，然證人陳浩華律師既
    已結證該協議書係其所寫在卷（原審自訴卷第89頁），即非
    被告丙○○所偽造甚明，自無送請鑑定之必要。
  (二)自訴人又提出被告戊○○為其保管印章之收據影本（同上偵
    查卷第171頁），惟觀該收據影本多處增刪、塗改，得否信
    為真實，已非無疑，又依內容所載被告戊○○係保管十九枚
    印章，然其上僅蓋用印文十六枚，前後不符，自無從認為係
    可採信之證據。且縱使自訴人印章已由被告戊○○保管中，
    若被告丙○○等人與之勾串，則何以上開協議書仍記載，自
    訴人應提供相關文件交予被告丙○○以利過戶等語？況被告
    丙○○等人既可於84年3月14日將系爭房屋辦理偷過戶，又
    何須於85年間一再與自訴人公司協議，並自承已經過戶之事
    實？且依自訴人85年10月15日告訴理由狀附件3，被告丙○○所書立之切結書影本觀之（同上偵查卷第94頁），其內容
    與被告丙○○自行提出之切結書相異（同上偵查卷第121 頁
    ），其中自訴人所提出者記載：「本人同意於甲○○將台中
    市○○區○○段250地號一、二樓移轉給『結書人』於產權
    登記完畢後‧‧‧」；被告丙○○所提者記載：「本人同意
    於甲○○將台中市○○區○○段250地號一、二樓移轉給『
    丙○○及乙○○（各持分‧‧‧），立切結書人』於產權登
    記完畢後‧‧‧」，兩者比較結果，自訴人所提出之上開切
    結書，語意顯然不連貫，而有篡改以符合自訴人指述內容情
    事甚明，此情亦經證人馬軍（按馬軍原為自訴人僱用之職員
    ）於偵查時結證屬實（同上偵查卷第134頁）。自亦尚難以
    自訴人所提出之上開收據影本、切結書，而遽為被告丙○○
    等人不利之認定。另自訴人聲請調閱83、84年間向戶政事務
    所請領之印鑑證明是委任他人或親自請領，以調查被告戊○○是否有利用保管自訴人公司及甲○○印鑑機會，盜領印鑑
    證明，擅自辦理系爭房地之過戶移轉乙節，經本院向臺中市
    東區戶政事務所函調結果，據該所於96年5月31日以中市東
    戶字第0960002065號函覆稱：「因已逾保存年限，相關資料
    已銷燬，無從提供」等語（本院上更(一)卷第198頁），是亦
    無從為調取，均附此敘明。
  (三)末查系爭建物即台中市○○路○段58之1號六、七樓之所以
    依原始取得方式，登記被告乙○○為該建物之所有權人，乃
    自訴人公司向被告乙○○借款四百萬元，雙方為擔保該項債
    務之清償，遂同意以讓與擔保之方式，將上揭建物登記予被
    告乙○○名下，此觀兩造於83年7月2日所簽訂之卷附房屋預
    定買賣契約書上所載「（一）建杰建設有限公司（以下簡稱
    乙方）以本房屋（即系爭六、七樓建物）作為債務擔保品向
    乙○○（以下簡稱甲方）借肆佰萬元正‧‧‧（三）如乙方
    在貸款期限內還清債款時，甲方需馬上將本房屋交還給乙方
    全權處理，甲方不得異義，並放棄先訴抗辯權。‧‧‧」等
    語（原審自訴卷第49、50頁），復有該建物以被告乙○○為
    起造人之台中市政府工務局起造人附表在卷可憑（同上偵查
    卷第249、250頁），並經證人己○○於偵查中證稱：「（依
    照使用執照六、七樓之起造人為乙○○？）是。（為何上次
    開庭時說不是乙○○？）我是說我向他借錢（四百萬元），
    起造人用他的名義，保存登記後，要再登記回來，後來我要
    還他錢，他都不出面」等語（同上偵查卷第239頁以下）。
    綜上以觀，自訴人亦確有事前同意以原始取得方式，將上開
    系爭六、七樓建物辦理登記予被告乙○○名下甚明。是自訴
    人指稱：上揭建物亦經被告乙○○、丁○○與丙○○等相互
    勾串擅自辦理過戶登記云云，顯與事實不符，尚難逕信。
三、綜合前述，上開系爭建物一樓與六、七樓，既均事前經由自
    訴人之同意後，始分別辦理移轉登記予被告丙○○、乙○○
    名下，自難謂渠二人與被告丁○○、戊○○等人，有何自訴
    人所指稱相互勾串，並盜用假冒其公司名義，擅自將上開建
    物辦理移轉登記，進而涉犯行使偽造私文書、使公務員登載
    不實及背信之不法犯行。至自訴人雖另指稱：被告丙○○有
    書立上開切結書，同意將原以債權人江素貞，於第七信用合
    作社所設定之抵押債權予以塗銷之情事，嗣卻未履行云云，
    惟被告丙○○就此堅稱：其於前揭協議書簽立後，渠均依該
    協議書內容履行，係因自訴人一再違約，其始未依約塗銷該
    抵押權之設定等語，雙方各執一詞，然雙方嗣是否確有依上
    開協議書、切結書內容履行，亦單純為民事上債權債務之問
    題，亦尚難遽以認定被告丙○○等自始即有何不法所有詐欺
    之意圖與行徑。此外，復查無其他積極確切證據足認被告等
    四人有何自訴人所指稱上開行使偽造私文書、使公務員登載
    不實、背信及詐欺等罪行，被告等所為前揭辯解，顯非子虛
    ，堪足採信。原審以被告等被訴行使偽造私文書等罪嫌，應
    有未足，而予諭知被告丙○○、戊○○、丁○○、乙○○等
    人無罪之判決。並無不合，自訴人上訴意旨仍執詞指摘原判
    決不當云云，非可採取，上訴為無理由，應予駁回。
四、檢察官另以88年度偵字第19872號移送併辦意旨略以：被告
    丙○○利用江素貞為債權人人頭，以逃避稅賦。而江素貞請
    求法院裁判，取得對自訴人一千萬元債權之執行名義後，業
    以存證信函通知自訴人，將該債權移轉予被告丙○○，然俟
    江素貞於上開債權移轉後，猶持之向執行法院聲請查封拍賣
    自訴人之財產，而江素貞既為被告丙○○所利用之人頭，渠
    二人顯有共同利用司法程序欺瞞法院執行，冀獲得財產上不
    法之利益，並共同以不正當之人頭方式逃漏利息所得稅，因
    認被告丙○○共同涉犯詐欺未遂罪及違反稅捐稽徵法第41條
    之規定等語。然本件自訴事實既經本院諭知被告等四人無罪
    之判決，已如前述，則檢察官移送併辦被告丙○○另涉犯上
    開詐欺未遂等罪嫌部分，自難認與本案自訴部分有何裁判上
    一罪之關係，而為起訴效力所及；又觀上開併辦部分與本案
    自訴之事實，復非屬同一，則本院就該併辦部分自不得併予
    審判，應退由檢察官另行依法處理。
五、據上論斷，應依刑事訴訟法第368條，判決如主文。
中　　華　　民　　國　　96　　年　  8  　月　 　21 　 日
　　　　　　刑事第四庭　審判長法　官　洪　耀　宗
　　　　　　　　　　　　　　　法　官  劉　登  俊
                              法　官　陳　欣  安
上列正本證明與原本無異。
如不服本判決應於收受送達後十日內向本院提出上訴書狀，其未
敘述上訴之理由者並得於提起上訴後十日內向本院補提理由書（
須按他造當事人之人數附繕本）。
                              書記官  阮　正　枝
中　　華　　民　　國　　96　　年　　8 　　月　　22　　日
